【裁判字號】    97,台非,75
【裁判日期】    970227
【裁判案由】    違反毒品危害防制條例
【裁判全文】
最高法院刑事判決                九十七年度台非字第七五號
上  訴  人  最高法院檢察署檢察總長
被      告  甲○○
上列上訴人因被告違反毒品危害防制條例案件，對於台灣高雄地
方法院中華民國九十六年七月三十一日確定裁定（九十六年度毒
聲字第一一六一號），認為違法，提起非常上訴，本院判決如下
：
    主  文
上訴駁回。
    理  由
非常上訴理由稱：「按與科刑確定判決有同等效力之確定裁定，
如發現有違背法令情事，得提起非常上訴；又保安處分係對受處
分人將來之危險性所為拘束其身體、自由等之處置，以達教化與
治療之目的，為刑罰之補充制度，故依毒品危害防制條例所為觀
察勒戒之確定裁定，屬於拘束人身自由之保安處分，與科刑確定
判決有同等之效力，如有違背法令之情形，自得提起非常上訴。
再除刑事訴訟法有特別規定外，已受請求之事項未予判決，或未
受請求之事項予以判決者，其判決當然為違背法令，同法第三百
七十九條第十二款定有明文。且同法第二百六十六條規定起訴之
效力不及於檢察官所指被告以外之人，即所謂起訴對人之效力；
而同法第二百六十四條第二項第一款規定起訴書應記載被告之姓
名、性別等資料或其他足資辨別之特徵，係為特定刑罰權對象之
用。惟檢察官起訴之對象為被告其『人』，並非其『姓名』。上
揭規定，於與科刑確定判決有同等效力之觀察勒戒確定裁定，亦
同其適用（貴院九十四年度台非字第二０七號刑事判決參照）。
卷查本件涉施用第一級毒品者為劉勳安，其於警詢及檢察官偵查
，均冒用『甲○○』之姓名、年籍等，復在警詢及偵訊筆錄上偽
簽『甲○○』之署押，致檢察官誤認劉勳安為『甲○○』，而於
偵訊後命限制住居後釋放，繼之記載被告姓名為『甲○○』及其
年籍資料，向台灣高雄地方法院聲請令入勒戒處所觀察、勒戒（
九十六年度毒偵字第五六三二號聲請書）。然本件檢察官聲請觀
察、勒戒之對象仍為冒名接受警詢、偵訊之劉勳安，並非甲○○
本人。原法院審理時未傳喚劉勳安到庭，即逕對甲○○本人以九
十六年度毒聲字第一一六一號刑事裁定令入勒戒處所觀察、勒戒
。迨劉勳安另涉竊盜案（九十六年度偵字第一九八四九號），於
警詢時仍冒用『甲○○』之姓名應詢，經檢察官命警將甲○○拘
提到案，發現到案之甲○○與上開施用毒品案、竊盜案卷內之『
甲○○』相片不符，經將指紋送內政部警政署刑事警察局鑑定結
果，始確認上開施用毒品案之『甲○○』，實係劉勳安而非甲○
○本人，有內政部警政署刑事警察局（民國）九十六年十月十七
日刑紋字第０九六０一五四六九八號鑑驗書在卷足稽，復經劉勳
安於檢察官偵查中到庭供認上開冒用『甲○○』之姓名應訊等情
不諱在卷可憑。原裁定竟對非檢察官聲請對象之甲○○本人裁定
令入勒戒處所觀察、勒戒，自有未受請求之事項予以判決之違法
。案經確定且不利於被告，爰依刑事訴訟法第四百四十一條、第
四百四十三條規定提起非常上訴，以資糾正。」等語。
本院按刑事訴訟法第二百六十六條規定起訴之效力，不及於檢察
官所指被告以外之人，即所謂起訴對人之效力。同法第二百六十
四條第二項第一款復規定起訴書應記載被告之姓名、性別、年齡
、籍貫、職業、住所或居所或其他足資辨別之特徵，旨在特定刑
罰權之對象。故起訴之對象為被告其「人」，而非「姓名」。倘
被告冒用他人姓名應訊，檢察官未發覺，致起訴書記載錯誤之姓
名、年籍等資料者，其起訴之對象仍為應訊之被告其人，非形式
上之姓名。法院於審理中發現起訴書記載錯誤，自應將被告姓名
等資料予以訂正，或通知檢察官更正後，進行審判。如判決確定
後始發現者，因係姓名記載錯誤，審判對象並無錯誤，乃裁定更
正之問題。此與犯人為甲，而由乙到案頂替認罪，檢察官誤將乙
起訴（起訴對象為乙），法院不得對未經起訴之甲為審判之情形
不同。前述情形，於法院所為之裁定，亦應為相同之解釋。經核
卷內資料，本件係劉勳安涉嫌施用第一級毒品海洛因，經警查獲
後，於警詢及檢察官偵查中冒用其胞兄「甲○○」姓名應訊，並
在筆錄上偽簽「甲○○」署押及捺指紋，致檢察官誤認劉勳安為
「甲○○」，於聲請書記載被告姓名為「甲○○」，向原法院聲
請裁定送勒戒處所施予觀察、勒戒。故檢察官聲請及原法院所為
裁定之對象，均係警詢及偵查中接受詢問並在筆錄上簽名、按捺
指印之人即劉勳安，而非形式上誤載姓名之「甲○○」。依上開
說明，原裁定記載被告為「甲○○」即屬顯然錯誤，應以裁定更
正方式處理。非常上訴意旨認原法院係對非檢察官聲請對象之甲
○○予以裁定，執以指摘原裁定為違法，尚有誤解，其上訴為無
理由，應予駁回。
據上論結，應依刑事訴訟法第四百四十六條，判決如主文。
中    華    民    國  九十七  年    二    月  二十七  日
                      最高法院刑事第二庭
                          審判長法官  紀  俊  乾
                                法官  黃  正  興
                                法官  陳  東  誥
                                法官  林  錦  芳
                                法官  陳  世  雄
      本件正本證明與原本無異
                                      書  記  官
中    華    民    國  九十七  年    三    月    三    日
                                                W


司法院資訊處製作；財團法人民間司法改革基金會備份。
